臺灣桃園地方法院民事判決　　　　　　 99年度重勞訴字第3號
原　　　告　黃士
訴訟代理人　劉育志律師
　　　　　　謝清昕律師
被　　　告　漢鐘精機股份有限公司
法定代理人　廖哲男
訴訟代理人　林晉宏律師
上列當事人間請求確認僱傭關係存在等事件，於民國100 年1 月
12日辯論終結，本院判決如下：
    主  文
原告之訴及假執行之聲請均駁回。
訴訟費用由原告負擔。
    事實及理由
一、程序方面：按確認法律關係之訴，非原告有即受確認判決之
    法律上利益者，不得提起之。民事訴訟法第247 條第1 項定
    有明文。又所謂即受確認判決之法律上利益，係指法律關係
    之存否不明確，原告主觀上認其在法律上之地位有不安之狀
    態存在，且此種不安之狀態，能以確認判決將之除去者而言
    。最高法院52年台上字第1237號著有判例可資參照。本件原
    告主張被告解僱為不合法，兩造間之僱傭關係仍存在，惟此
    為被告所否認，則原告在私法上之地位確有受侵害之危險，
    而此項危險得以對於被告之確認判決除去之，是本件應認原
    告起訴有確認利益，合先敘明。
二、原告起訴主張：原告前於民國84年5 月間起受僱於被告公司
    裝配二課單位擔任副技師之工作，任職期間內表現優良，工
    作態度認真負責，未有偷懶、遲到、早退等不良記錄或不能
    勝任之情事。而原告雖曾於96年7 月間在被告公司內用餐漏
    未刷卡，已遭被告記小過兩次懲處，嗣於98年11月間又因疏
    忽而發生上開漏未刷卡之情形，卻因此遭被告無故以工作態
    度欠佳、影響其他員工而不能勝任工作為由，而依勞動基準
    法第11條第5 款之規定，將原告予以資遣。然上開漏未刷卡
    之行為並不影響公司所欲達成客觀合理之經濟目的，僅係公
    司人員內部管理之爭議，與原告之工作態度、專業能力能否
    勝任工作內容等情節間亦無因果關係；另詳諸被告公司所規
    定員工工作規則之內容，亦未見原告有何違反之處，況被告
    亦認原告工作技能良好，非不能勝任其所擔任工作，是被告
    之資遣行為顯出於恣意，有違誠信原則及雇主之告知義務，
    亦未合於勞工法令之立法意旨及被告公司員工工作規則，實
    屬違法終止兩造間之僱傭契約，是兩造間之僱傭關係應仍屬
    存在；再原告之每月平均薪資計為新台幣（下同）53,173元
    ，故基於兩造之勞動契約，被告應給付自98年11月6 日違法
    終止雙方僱傭契約之日起至本件起訴之日（即99年2 月12日
    ），經3.16個月，積欠薪資合計168,026 元（計算式：53,1
    73元×3.16個月＝168,026 元），並應自本件起訴之日起至
    原告復職之日止，按月於每月10日給付原告53,173元，另尚
    應加計98年未發給年終獎金8 萬元及於98年11月份所補助旅
    遊津貼65,000元，合計145,000 元。其後，原告雖曾先後於
    98年11月23日、98年12月29日與被告進行協調、調解，仍無
    結果。為此，爰依法提起本件訴訟等語。並聲明：(1)確認原
    告對於被告之僱傭關係存在。(2)被告應給付原告168,026 元
    ，並自本件起訴之日即99年2 月12日起至原告復職之日止，
    按月於每月10日給付原告53,173元，及自起訴狀繕本送達被
    告之日起至復職之日止，按年息5 ％計算之利息，及年終獎
    金、旅遊津貼共145,000 元。
三、被告則以：原告確有不能勝任工作情事，是被告依據勞動基
    準法第11條第5 款之規定予以資遣，並無不合。蓋被告公司
    之伙食係統包予伙食商，以每人每餐50元計價，凡員工於公
    司用餐即由公司補貼員工每餐30元，並於用餐前於刷卡機感
    應刷卡以示確有用餐，整月統算後向員工收款。而原告於95
    年至96年間至餐廳用餐竟多次未刷卡以規避其應付額，經被
    告公司發現並調閱未刷卡記錄後，原告始承認有漏未刷卡之
    情事，並承諾絕不再犯，因而僅記小過兩次，但於98年10月
    28日又故態復萌，顯為圖自身之不法利益而欺瞞公司，違反
    員工之忠誠義務，自屬不能勝任工作，況依被告公司員工工
    作規則員工獎懲辦法第4.4. 4第2 項第2 款規定，如有侵占
    公款、營私舞弊、挪用公款、佣金或偷竊公司、同仁之財物
    者，經查證屬實，或有具體事證者，視為違反勞動契約或工
    作規則情節重大，是被告因原告用餐規避刷卡，終止兩造間
    之勞動契約，亦非無據。又原告擔任裝配二課真空組副技師
    一職，非旦未稱職襄助其直屬上一級主管即該課課長訴外人
    廖榮奎從事人員管理及技術指導工作，反而於公司公開場合
    （會議、員工餐廳、吸煙區等）批評廖榮奎「沒有用」、「
    什麼都不會」等語，亦不配合主管指揮、領導，或煽動同單
    位較資淺之同仁不配合公司緊急出貨加班之要求，造成該單
    位工作成效不彰，影響公司新產品真空幫浦之生產作業速度
    ，以及就內部其餘員工之管理，而迭經單位課長、部門經理
    屢次約談、警告，均未見改善，則於97年3 月份考核時，原
    告之考績已由80分退步至78分，後於98年3 月份考核時，並
    大幅退步至75分，足見其確有不能勝任工作之情；甚且，原
    告此部分之行為已違反被告公司員工工作規則員工獎懲辦法
    第4.4.4 第2 項第1 款所規定之「怠工、煽動怠工、非法罷
    工或聚眾要脅妨害生產秩序者」之情形。另被告公司因上開
    事由決定資遣原告後，即由被告公司人力資源組組長劉建言
    於98年11月6 日約見原告洽談資遣事宜，並告知其各項權利
    義務及離職金（即資遣費及預告期間之工資）計算方式，而
    獲原告於載有離職日期為98年11月6 日之離職金支付申請單
    上簽名認可，並表示以：「真空幫浦人員遲早移到台中廠區
    ，我本來就不想去台中廠，正考慮要怎麼辦，資遣也很好可
    以領一筆錢，再去找工作，漢鐘也算待我不薄。」等語，惟
    要求於一星期內領得資遣費828,606 元，隨即收拾私人物品
    離開公司，並如數返還公司員工識別證（除表彰員工身分外
    ，亦具有門禁功能）、員工工作規則小手冊、公司配發之作
    業安全帽等公司物品，且未有其他異議，被告公司遂於98年
    11月12日依約付訖上開資遣費，足見以資遣方式終止本件勞
    動契約，為兩造所合意；至於年終獎金、旅遊津貼部分，被
    告公司並無同意或表示擬支付原告該部分之金額。況且，縱
    認本件原告之請求有理由，被告公司亦得就業已給付之資遣
    費部分，請求抵銷等語以資抗辯，並提出答辯聲明：原告之
    訴駁回。
四、兩造不爭執之事實
  (一)原告係自84年4 月24日起受僱於被告，擔任被告公司之副技
    師職務。被告於98年11月6日依勞基法第11條第5 款規定之
    事由，對原告表示資遣終止系爭勞動契約，原告表示同意，
    並於當日簽署離職金支付申請單，離職日期載明為「98年11
    月6 日」，被告並出具離職原因為「勞動基準法第11條第5
    款」事由之離職證明書，此有上開勞動契約、離職證明書、
    離職金支付申請單附本院卷第78頁、99年度壢勞簡調字第6
    號案卷（以下簡稱調字案卷）第10、第11頁可參。
  (二)原告於98年11月12日收訖被告支付之離職金828,606 元，其
    中包括以月平均薪資53,173.667元、14年6 月又13日之舊制
    年資所計算之資遺費775,432 元、30日預告工資53,174元等
    系爭資遣費用，有上開離職金支付申請單在卷可證，並為原
    告所不為爭執。
五、本件之爭點：
  (一)系爭勞動契約是否因被告依勞動基準法第11條第5 款或依被
    告公司員工工作規則員工獎懲辦法之規定資遺原告而消滅？
    或經兩造合意終止而消滅？
  (二)原告起訴請求：確認原告對於被告之僱傭關係存在，並請求
    被告應給付原告168,026 元，並自本件起訴之日即99年2 月
    12日起至原告復職之日止，按月於每月10日給付原告53,173
     元 ，及自起訴狀繕本送達被告之日起至復職之日止，按年
    息5 ％計算之利息，及年終獎金、旅遊津貼共145,000 元部
    分，有無理由？
六、茲就爭點分別論述如下：
  (一)被告並無法證明原告有符合勞動基準法第11條第5 款「勞工
    對於所擔任之工作確不能勝任時」之終止事由或有員工工作
    規則員工獎懲辦法第4.4. 4第2 項第１、2 款規定之情形：
  (1)被告雖主張原告有於95年至96年在公司之餐廳用餐後不予刷
    卡而規避應付額，而經被告記小過兩次，嗣復於98年10月28
    日又再犯，且原告於擔任裝配二課真空組副技師一職，非旦
    未稱職襄助其直屬上一級主管即該課課長訴外人廖榮奎從事
    人員管理及技術指導工作，反而於公司公開場合（會議、員
    工餐廳、吸煙區等）批評廖榮奎「沒有用」、「什麼都不會
    」等語，亦不配合主管指揮、領導，或煽動同單位較資遣之
    同仁不配合公司緊急出貨加班之要求，造成該單位工作成效
    不彰，影響公司新產品真空幫浦之生產作業速度，以及就內
    部其餘員工之管理，而迭經單位課長、部門經理屢次約談、
    警告，均未見改善，故於97年3 月份考核時，原告之考績已
    由80分退步至78分，後於98年3 月份考核時，並大幅退步至
    75分，足見其確有不能勝任工作之情並有違反被告公司員工
    工作規則員工獎懲辦法第4.4.4 第2 項第1 款所規定之「怠
    工、煽動怠工、非法罷工或聚眾要脅妨害生產秩序者」之情
    形，故主張依勞動基準法第11條第5 款之規定，終止與原告
    間之勞動契約云云；【然查】，被告所主張原告於95、96年
    間用餐不刷卡之情事，被告已就此為記兩小過之處罰，此有
    被告所提出之人事獎公告1 份附本院卷第38頁可參，並為兩
    造所不爭執，足堪採信。而依被告公司之工作規則第4.6 點
    （參本院卷106 頁）可知，被告公司係規定「累記大過三次
    且經公司核定者，得予以免職」，故僅為兩小過之不適情節
    ，應非重大至可予以免職，或因此認定有不能勝任工作之程
    度。況此等情狀之發生，係於95、96年間，距被告主張終止
    勞動契約之時，已有數年，是以該等年度原告不當行為來做
    為98年度資遺原告之事由，亦有未洽。又查，被告雖又主張
    原告於98年間（主要是98年10月28日）又有用餐未刷卡而規
    避應付額之情形，並提出員工出勤資料核對表1 份（附本院
    第126 頁以下）為證，然該部分縱屬為真，次數亦非頻繁，
    情狀更非嚴重至不能勝任工作之程度；再用餐未刷卡而規避
    應付額之情事，雖屬不當，然仍不該當系爭員工工作規則員
    工獎懲辦法第4.4. 4第2 項第2 款之規定（參本院卷第104
    頁）。又證人許乃堯、廖榮奎、范姜士豐、林士昇即曾與原
    告共同任職於被告公司之人員雖均到庭證述原告有諸多工作
    情況不佳之情事（詳參本院第57頁以下），惟此等情狀若屬
    真實，雖可證明原告確有工作態度不佳、敬業態度不夠，亦
    無積極工作、合群、認真、負責之正向工作情況，但參以被
    告所製作、對於原告在97年、98年間之考績表（參本院卷第
    40 至41 頁），可知原告在該等年度之考績均仍維持在78分
    、75分間，較之過往之考績，並無顯然低落之情況，即可認
    原告上開諸多工作情況不佳之情事，尚未達到不能勝任工作
    之程度；且該等情事亦非嚴重致該當系爭員工工作規則員工
    獎懲辦法第4.4.4 第2 項第1 款所規定之「怠工、煽動怠工
    、非法罷工或聚眾要脅妨害生產秩序者」之情形。
  (2)準此，被告主張因原告有上開不能勝任工作之情況，乃依勞
    動基準法第11條第5 款之規定及系爭員工工作規則員工獎懲
    辦法之規定，主張終止其與原告間之勞動契約，顯屬無據。
    兩造間之勞動契約，自不因此而告消滅。
  (二)系爭勞動契約業經兩造合意終止而消滅：
  (1)按當事人互相表示意思一致者，無論其為明示或默示，契約
    即為成立，民法第153 條第1 項定有明文。且法無明文禁止
    勞雇雙方以資遣之方式合意終止勞動契約，雇主初雖基於其
    一方終止權之發動，片面表示終止勞動契約資遣勞方。嗣後
    倘經雙方溝通、協調結果，達成共識，就該終止勞動契約之
    方式，意思表示趨於一致，即難謂非合意終止勞動契約。蓋
    雇主行使勞動契約之終止權後，或基於勞工未接受，可能肇
    致訟端；或同情勞工際遇，願給予部分優惠，以終結兩造關
    係；或考量行使終止權之證據資料未必充分，避免勞力時間
    費用支出等等因素，而另與勞工合意終止勞動契約，倘無違
    反平等合理、誠實信用等原則，自應承認其效力，不因雇主
    曾行使勞動契約終止權，即謂其與勞工不得再合意終止勞動
    契約。
  (2)經查，被告於98年11月6 日依勞基法第11條第5 款規定之事
    由，對原告表示資遣終止系爭勞動契約，原告乃於當日簽署
    系爭離職金支付申請單，被告並出具載明：離職原因為「勞
    動基準法第11條第5 款」，離職日期「98年11月6 日」之離
    職證明書；又原告復於98年11月12日收訖被告支付共828,60
    6 元之離職金，其中包括14.583（月）基數之資遺費775,
    432 元、30日預告工資53,174元等事實，為兩造所不爭執（
    見上四(一)、(二)），並有兩造不爭執其形式真正之離職金支付
    申請書、離職證明書等資料（均影本）附卷可稽（分別見原
    調字卷第11頁以下）自堪認為實在。
  (3)再查，參以證人劉建言即被告公司之人力資源組組長於本院
    審理時所證述：「（請問所任何職？請就本件是否有合意終
    止契約所知始末連續陳述？）我是人力資源組的組長，我認
    識黃士先生，他是裝配二課的副技師，我知道公司有把原
    告資遣之事實，當天11月6 日我接到副總經理的指示，他告
    訴我說，公司有開一個人評會，認定原告不適任，所以我們
    打算要資遣他，當時我約原告到會議室洽談資遣費、手續之
    事宜，我有告知原告資遣費之數額以及請原告確認年資有無
    錯誤，我要求原告簽名，原告有問原因為何，我有解釋是因
    為原告工作表現不好以及吃飯不刷卡，我也有問他說除了跟
    我洽談是否要跟其他高階主管洽談，他說不用，我有約他到
    吸菸區去抽根煙聊天，《他告訴我說他的部門要遷到台中廠
    去，他也不願意去台中，資遣的話還有錢可以領也不錯，他
    對我要求他要早點領到資遣費》，我是代表公司之人事單位
    去跟他談的，他有在資遣費計算表格中簽名，是在原證二（
    即卷附之離職金支付申請單）。原證二經過他本人的簽名確
    認，原告並沒有向我們反應被告公司無資遣事由存在不能資
    遣原告」等語（參本院卷第56頁背面），核與被告所主張原
    告簽立離職金支付申請單之情狀相符；至原告雖主張其並無
    陳述過該段話語，然亦無說明為何該名證人之證詞有何不足
    採信之情況，且觀之該整段話語之前後文，乃係在說明證人
    如何表明被告公司欲資遺原告之立場、原告對於遭資遺之反
    應，對話中並有敘述原告同意資遺之動機及結論，非常完整
    ，不似可臨訟編纂之詞，故雖該名證人為被告公司之員工，
    亦應無故為偏袒被告之情形，請所為之上開證詞洵堪採信。
  (4)從而，原告既向代表被告公司之劉建言表明拒絕日後隨任職
    部門之調動而至台中上班，且同意被告之資遺，更因此領取
    資遺費，並在離職金支付申請書上簽名，足認被告公司以上
    開事由主張終止原告之勞動契約，雖屬無據，已如上述，然
    仍可依上說明認定原告確有與被告合意終止勞動契約之意，
    並由被告比照合法資遺員工時，如數給付相當之離職金（包
    括資遺費、預告工資）。並可由此確認雖然系爭勞動契約之
    終止，係由被告所發動，且原告並無符合其主張之終止原因
    即勞動基準法第11條第5 款與員工工作規則員工獎懲辦法之
    情狀，卻可確定被告並無拒絕與被告終止該勞動契約，且被
    告亦認因當時工作之產線部門日後有遷移至台中之可能，其
    並無隨之更換工作地點之意願，益徵兩造終止系爭勞動契約
    ，應係經過溝通、協調結果，達成共識，而就終止系爭勞動
    契約之意思表示一致，難謂不生合意終止系爭勞動契約之效
    力，甚為明灼；準此可知，系爭勞動契約確經兩造於系爭事
    件合意終止。況被告不但派員即上開證人劉建言與原告洽談
    資遺、終止契約一事，復已依照勞動基準法相關規定，給付
    相當於合法終止勞動契約之資遺費、預告工資，足見該合意
    終止並無違反平等、合理、誠實信用之情形：
  (三)職是，系爭勞動契約既經兩造合意終止，則原告請求確認系
    爭勞動契約仍然存在，並主張被告應給付遲付之薪資至復職
    之日、法定遲延利息及年終獎金、旅遊津貼等部分，顯屬無
    據，即堪認定。
七、綜上所述，原告主張被告依勞動基準法第11條第5 款或員工
    工作規則員工獎懲辦法，終止兩造間之勞動契約一節，雖不
    合法，已如上述；然其另所主張兩造並無合意終止系爭勞動
    契約，故系爭勞動契約仍有效存續等節，則不足採信；是被
    告抗辯系爭勞動契約業經兩造合意終止等情，尚屬可信。是
    故，原告請求確認系爭勞動契約存在，並請求被告應給付原
    告168,026 元之薪資，並自本件起訴之日即99年2 月12日起
    至原告復職之日止，按月於每月10日給付原告53,173元之薪
    資，及自起訴狀繕本送達被告之日起至復職之日止，按年息
    5 ％計算之利息，及年終獎金、旅遊津貼共145,000 元部分
    ，均無理由，應予駁回。至原告訴之既已駁回，其假執行之
    聲請已失所附麗，應併駁回之。
八、本件事證已臻明確，兩造其餘攻擊防禦方法及其他未經援用
    之證據，經斟酌尚無礙於本院前述之認定，無一一論究之必
    要。
九、據上論結，本件原告之訴為無理由，爰依民事訴訟法第78條
    ，判決如主文。
中    華    民    國    100    年     1     月    26   日
                      民事第三庭  法  官  林靜梅
上為正本係照原本作成。
如對本判決上訴，須於判決送達後20日內向本院提出上訴狀。如
委任律師提起上訴者，應一併繳納上訴審裁判費。
 中  華    民    國    100     年    1      月    26   日
                                  書記官  王奐淳